【裁判字號】    97,上易,396
【裁判日期】    981111
【裁判案由】    侵權行為損害賠償
【裁判全文】
臺灣高等法院民事判決                 97年度上易字第396號
上  訴  人  甲○○
訴訟代理人  顧立雄律師
            許慧如律師
被 上訴 人  乙○○
訴訟代理人  李佳玲律師
            鄭勵堅律師
上  一  人
複 代理 人  林瑩姮律師
上列當事人間侵權行為損害賠償事件，上訴人對於中華民國97年
4月11日臺灣新竹地方法院88年度重訴字第58號第一審判決提起
上訴，本院於98年10月28日言詞辯論終結，判決如下：
    主  文
上訴駁回。
第二審訴訟費用由上訴人負擔。
    事實及理由
一、本訴部分：
（一）被上訴人起訴主張：上訴人於民國86年11月間為新竹縣長
      候選人時，意圖使同為競選新竹縣長之候選人即被上訴人
      不能當選，在新竹縣選區以選舉海報文宣傳播被上訴人為
      「買票當選的人，……貪污撈本」、「乙○○買票是鐵的
      事實，全國都知道，……」等具體不實之事，足生對被上
      訴人名譽人格遭受貶抑之損害，亦不利被上訴人之當選。
      又上訴人意圖散佈於眾，同時以印製足以貶損被上訴人之
      「乙○○的學歷是怎樣混出來的？」、「三歲的小孩都會
      TVBS。結果在新竹縣政府TVBS現場辯論會上，乙○○把
      TVBS唸成TBS，連V這個英文字母都唸不出來，害得TVBS的
      主持人和全國民眾當場傻眼!」、「請鄉親考一考乙○○
      ，請他唸一遍26個英文字母，乙○○唸不出來TVBS的笑話
      已經成為全國人民茶餘飯後的笑料了！」等具體無關公益
      事實，指摘或傳述足以毀損被上訴人名譽之事。另公然對
      不特定人以選舉海報文宣上之圖畫方式描述「害慘鄉親，
      乙○○不負責!」、「乙○○這個人，投機取巧，不實在
      。」、「投機第一、謀利第一」、「……乙○○丟盡新竹
      縣人的臉……」、「……乙○○的臉皮厚得就像犀牛皮，
      什麼事都敢亂搞！什麼話都敢亂說！」等抽象事實侮辱被
      上訴人，致被上訴人人格有遭受輕蔑之虞之損害。嗣經被
      上訴人提出告訴，由臺灣新竹地方法院檢察署（下稱新竹
      地檢署）檢察官以86年度偵字第9866號偵查起訴，並經鈞
      院以95年度重上更（四）字第56號判處上訴人有期徒刑6
      月，如易科罰金以銀元參佰元即新台幣玖佰元折算1日，
      褫奪公權1年確定，足見，上訴人確有故意不法侵害被上
      訴人名譽之侵權行為，爰依民法第184條第1項、第195條
      規定，請求上訴人給付新台幣（下同）99,990,000元及自
      起訴狀繕本送達上訴人翌日起至清償日止，按年息5%計算
      之利息等語。
（二）上訴人辯以：上開文宣中上訴人之簽名係以其事先簽妥之
      姓名套印而成，上訴人對於該文宣之發佈暨記載有何等內
      容並不知情，該文宣所載內容並非虛構，確有根據，非憑
      空捏造，上訴人陣營於製作上開文宣時有相當理由確信該
      言論內容為真實，且該等言論係對於可受公評之事為適當
      評論，依刑法第311條規定，應不具不法性，況上揭文宣
      內容僅係轉載、引用新聞報導而來，未貶損被上訴人在社
      會上應有之評價，自不構成妨害被上訴人名譽之行為。縱
      認上訴人競選總部人員所製作之上開文宣，對被上訴人之
      名譽造成損害，惟被上訴人於前開競選期間亦散布文宣，
      損害上訴人名譽，依民法第184條第1項前段及第195條規
      定，被上訴人亦應賠償上訴人精神慰撫金，審酌兩造間之
      地位、資力，爰請求被上訴人賠償100,000,000元，兩相
      抵銷結果，被上訴人請求上訴人給付99,990,000元本息，
      自無理由等語，資為抗辯。
二、反訴部分：
（一）上訴人反訴主張：被上訴人於86年11月間為新竹縣縣長候
      選人時，意圖使同為競選新竹縣縣長候選人之上訴人不能
      當選，在新竹縣選區以選舉海報文宣散播「甲○○‧大騙
      子」、「甲○○指范振宗違法」、「這就是最好的嗎？」
      等3份不實文宣，並繪製上訴人不雅肖像於該文宣上，及
      散佈上訴人遭國立臺灣師範大學（下稱師範大學）退學等
      不實情事，該等行為均足以造成上訴人名譽之損害，爰依
      民法第184條第1項前段、第195條規定，請求被上訴人賠
      償上訴人100,000,000元，經與被上訴人本訴請求之金額
      相抵銷結果，被上訴人尚應給付上訴人10,000元等語。
（二）被上訴人辯以：標題「甲○○‧大騙子」文宣，係針對86
      年11月6日立法院表決「老年福利津貼暫行條例草案」時
      ，上訴人事實上未參與表決，卻表示其有投贊成票而來，
      並無不實之陳述。又標題「甲○○指范振宗違法」文宣，
      係為回應上訴人指稱被上訴人以特權變更用地之文宣所為
      之自辯，因當時訴外人范振宗係現任縣長，上訴人指稱由
      縣長核發之開發許可係「特權」，即暗指范振宗圖利他人
      。上訴人指稱被上訴人「特權變更用地」，顯係惡意抹黑
      ，業經歷審法官調查明確。至標題「這就是最好的嗎？」
      文宣，係援引「社會立法運動聯盟」針對所有立法委員所
      為之評鑑，記載上訴人遭公開點名列入「表現較差的24名
      立委」，並無任何不實之處。上訴人對被上訴人所負之99
      ,990,000元債務係因故意侵權行為負擔之債，依民法第33
      9條規定，自不得主張抵銷等語。
三、本件經原法院判決：（一）上訴人應給付被上訴人800,000
    元及自88年6月25日起至清償日止，按年息5%計算之利息；
    （二）被上訴人其餘之訴駁回；（三）上訴人之反訴及假執
    行之聲請均駁回。上訴人不服原判決，上訴聲明為：（一）
    原判決不利上訴人部分廢棄；（二）上開廢棄部分，被上訴
    人在第一審之訴及假執行之聲請均駁回；（三）被上訴人應
    給付上訴人10,000元。被上訴人則答辯聲明：上訴駁回。（
    原法院判決被上訴人敗訴部分，未據被上訴人聲明不服，已
    告確定。）
四、兩造不爭執之事項：（本院卷第76至77頁、第124頁背面）
（一）本訴部分：
  １、上訴人及被上訴人同為第13屆新竹縣縣長候選人。
  ２、上開上訴人之文宣內容係由上訴人競選總部人員製作，文
      宣上所載上訴人之簽名係以上訴人事先簽妥之姓名套印而
      成。
  ３、上訴人因違反公職人員選舉罷免法，業經本院95年度重上
      更（四）字第56號判決有期徒刑6月，如易科罰金以銀元
      參佰元即新台幣玖佰元折算1日，褫奪公權1年確定。
（二）反訴部分：
      被上訴人陣營於86年第13屆新竹縣縣長選舉期間，在新竹
      縣選區，製作及散發「甲○○‧大騙子」、「甲○○指范
      振宗違法」、「這就是最好的嗎？」等3份文宣。
五、本件爭點：（本院卷第76至77頁）
（一）本訴部分：
  １、上訴人是否不法侵害被上訴人名譽，應依民法第184第1項
      前段規定負損害賠償責任？
  ２、如認上訴人應依民法第184條第1項前段負損害賠償責任，
      則被上訴人請求之金額，究以若干始為適當？
  ３、上訴人以被上訴人於競選期間亦散佈文宣，對上訴人名譽
      造成損害，主張兩相抵銷，是否有理由？
（二）反訴部分：
  １、被上訴人製作「甲○○‧大騙子」、「甲○○指范振宗違
      法」、「這就是最好的嗎？」選舉海報文宣，是否不法侵
      害上訴人之名譽，應依民法第184條第1項前段負侵權行為
      損害賠償責任？
  ２、上訴人以被上訴人於競選期間散佈上開文宣，對上訴人名
      譽造成損害，主張兩相抵銷，並反訴請求給付10,000元，
      是否有理由？
      爰分別述之如下：
（一）本訴部分：
  １、上訴人是否不法侵害被上訴人名譽，應依民法第184第1項
      前段規定負損害賠償責任？
    (1)按「因故意或過失，不法侵害他人之權利者，負損害賠償
      責任。」民法第184條第1項前段定有明文。
    (2)上訴人辯以：上開上訴人之文宣中上訴人之簽名係以其事
      先簽妥之姓名套印而成，對於該文宣之發佈與記載之內容
      並不知情，該文宣所載內容並非虛構，確有根據，非憑空
      捏造，上訴人陣營於製作上開文宣時有相當理由確信該言
      論內容為真實，又該等言論係對於可受公評之事為適當評
      論，依刑法第311條規定，尚無不法性，況文宣內容係轉
      載、引用新聞報導而來，未貶損被上訴人在社會上應有之
      評價，自未損害被上訴人之名譽等語。
    (3)經查：
    被上訴人主張其與上訴人同為第13屆新竹縣縣長候選人，
      上訴人於86年11月19日起至同年月28日止之第13屆新竹縣
      縣長選舉期間，在新竹縣選區，印製3份選舉文宣海報，
      以夾報方式於新竹縣境內散發，其內容分別為：（Ａ）「
      乙○○陣營公然買票全國轟動！乙○○丟盡新竹縣人的臉
      ，乙○○買票又不負責，把責任推給他的助選人員，害死
      他的助選員，害慘新竹鄉親，這種不負責任的人，害慘鄉
      親的人，不夠格當縣長!」、「害慘鄉親，乙○○不負責
      ！」（下稱系爭文宣A）；（Ｂ）「乙○○在竹東省立醫
      院旁，特權變更土地大公開。」、「乙○○炒地皮，李登
      輝搥心肝！鄉親嚇一跳！」、「……竹東上公館段284地
      號等35筆土地，乙○○用他個人的建設公司『永階建設』
      名義，特權變更，砍掉整個山頭，由山坡地保育區變為丙
      種建築用地，最近剛出售其中一小部分，即謀利將近1億5
      ,000萬元，…」、「乙○○選縣長的原動力，原來是來自
      炒地皮謀利，在政壇上翻雲覆雨，乙○○4年選5次選舉，
      錢從那裏來？乙○○家族，專門炒地皮、買畸零地謀利，
      甚至勾結土地詐財財團、黑道集團，用土地詐騙鄉親錢財
      ！請鄉親認清乙○○的真面目，鄉親敢讓一位炒地皮謀利
      的人當選縣長嗎？」、「詐財集團，鄭振雄是乙○○的叔
      叔，鄭萬德是乙○○的哥哥，原來他們的錢是這樣來的，
      買票當選的人→包工承、炒土地→謀取暴利→貪污撈本」
      、「乙○○無情無義，陷害一位64歲的老人，這種人沒有
      人格，也沒資格當縣長!」、「乙○○買票是鐵的事實，
      全國都知道，乙○○卻推卸責任給一位64歲老人家，害慘
      這位老人家在應訊時全身發抖、尿失禁！乙○○把責任推
      的一乾二淨！說是傅清任個人的責任，讓一位64歲的老人
      家承擔責任，天良何在！我們真同情這位傅清任老先生，
      他被乙○○害慘了！希望乙○○敢買票，就要自己負起責
      任，自己承擔，不要陷害一位64歲的老先生，害慘鄉親！
      」、「正義戰士甲○○大戰特權炒地皮專家乙○○!」、
      「乙○○陣營公然買票！靠買票當選的人，必然貪污，包
      工程，炒地皮，謀利撈本，……」（下稱系爭文宣B）；
      （Ｃ）「乙○○這個人，投機取巧，不實在．…投機第一
      、謀利第一…乙○○的臉皮厚的就像犀牛皮，什麼事都敢
      亂搞，什麼話都敢亂說!」（下稱系爭文宣C）等文字（上
      開3份文宣，以下合稱系爭3份文宣），對被上訴人人格予
      以公然侮辱，足生損害於被上訴人及公眾對於選舉候選人
      之判斷等情，業據被上訴人訴由新竹地檢署檢察官以86年
      度偵字第9866號提起公訴，並經本院刑事庭以95年度重上
      更（四）字第56號刑事判決上訴人違反公職人員選舉罷免
      法第92條傳播不實事項罪（另構成刑法第310條第2項加重
      誹謗罪，依特別法優於普通法之原則，應優先適用公職人
      員選舉罷免法第92條規定），及刑法第309條第1項公然侮
      辱罪，依刑法第55條想像競合規定，從一重依公職人員選
      舉罷免法第92條規定處斷，判處上訴人有期徒刑6月，如
      易科罰金以銀元參佰元即新台幣玖佰元折算1日，褫奪公
      權1年，且經最高法院以96年度台上字第2821號判決上訴
      駁回確定，有最高法院上開刑事判決書（原審卷1第165
      至166頁）及前揭偵查暨刑事卷宗可按。
    證人即上訴人當時競選總部副總幹事陳文宏於原審證稱：
      「……文稿均由我審核，我都會看過，小邱工作室做好傳
      真給我，我看過可以印才請他印，選舉前4、5個月有寫3
      、4個簽名，我傳給小邱工作室，再掃描上去……」（原
      審卷1第63頁），並於原法院刑事庭證稱：「（問：這文
      宣上的甲○○簽名如何來的？）簽名是用甲○○的簽名，
      以電腦方式掃描至文宣上」、「（問：這3張甲○○簽名
      何以有大有小？）用電腦掃描方式處理可以變大、變小。
      」等語（原法院87年度訴字第298號違反選舉罷免法刑事
      卷第93頁正面）。另證人邱萬興亦於本院刑事庭證稱：「
      （問：這3張文宣上甲○○之簽名係何時所為？）都是事
      先在選舉前由競選總部提供的，是事先簽名好後再套上去
      的，我在做美編前就已經取得簽名，在做美編完成後才把
      簽名套上去。」、「（問：這3張文宣上甲○○簽名是你
      設計時直接設計上去，還是在印刷廠套印上去？」Ａ、Ｂ
      兩張是我設計時就套印上去，至於Ｃ是印刷套印上去的，
      因為第三張就是Ｃ部分漫畫是手工完成，沒辦法以電腦套
      印，所以在印刷時套印上去。」等語（本院88年上訴字第
      1685號違反選舉罷免法刑事卷2第9頁反面、第11頁反面）
      ，且兩造就系爭3份文宣內容係由上訴人競選總部人員製
      作，文宣上所載上訴人之簽名係以上訴人事先簽妥之姓名
      套印而成，亦不爭執，業如前述，是上訴人辯稱系爭3份
      文宣上上訴人之簽名係以上訴人事先簽妥之姓名套印而成
      等語，應堪採信。
    上訴人雖否認知悉系爭3份文宣之內容，而證人陳文宏於
      原法院刑事庭證稱：選舉時伊及張學舜負責選舉文宣，剛
      開始的文宣都有經過被告（即上訴人）看過，只有1張通
      過，有印製，其他都沒通過，後來由我及張學舜2人決定
      就出去了，未再給被告看過，系爭3份文宣，被告沒有看
      過，都是張學舜擬的等語（原法院87年度訴字第298號違
      反選舉罷免法刑事卷第92頁反面、第93頁）；另證人即上
      訴人競選總部總幹事張學舜於原法院刑事庭亦證稱：沒有
      拿過任何文宣給被告看過等語（同上刑事卷第143頁反面
      ）。惟證人陳文宏、張學舜均係上訴人競選總部幕僚，渠
      等證詞是否可信，尚待其他事證佐證，未有其他事證以資
      證明，自難遽採。參諸選舉文宣海報作用在於表達政見及
      政治理念以贏得選戰，乃係現行選舉最重要之訴求方式之
      一，縱選戰激烈，上訴人需將多數時間用於拜票競選等其
      他競選活動，然對於其競選總部所製作之選舉海報文宣，
      衡情焉有不經候選人本人審視，即任由競選幕僚擅自決定
      及發布之理？又縱上訴人無法就系爭3份文宣躬親製作，
      而須就競選事宜由他人分工合作，亦應僅限於選務工作之
      執行層面，就決策面言，候選人豈有對於作為其競選重要
      政見及選戰策略之文宣海報全然不知，而放任部屬任意為
      之之理？若候選人對於文宣上所載政見有不同意見時，又
      將如何自處？是上訴人所辯對系爭3份文宣全不知情，顯
      違情理，遑論上訴人歷任公職人員，其對於公職人員選舉
      罷免法第51條第1項就「候選人印發以文字、圖畫從事競
      選之宣傳品，應親自簽名」之規定當知之甚稔；且該條文
      之立法意旨即在防止候選人藉由不實文宣從事不當競選活
      動，並使候選人對其所散發之文宣能確實負責，是上訴人
      既對系爭3份文宣上之簽名不否認係出於其陣營所為，又
      以其上之簽名係屬套印辯稱不知該等文宣之內容等語，應
      不足採。
    上訴人另辯以：86年11月15日被上訴人陣營人員涉嫌賄選
      ，傅清任係被上訴人樁腳，此事業經聯合報頭版頭條報導
      「縣市長選舉出現首宗涉賄選收押案件」，上訴人之競選
      工作人員係依該新聞報導而製作系爭3份文宣等語。惟系
      爭文宣Ａ、Ｂ，其中系爭文宣Ａ載有：「乙○○陣營公然
      買票全國轟動！乙○○丟盡新竹縣人的臉，乙○○買票又
      不負責，把責任推給他的助選人員，害死他的助選員，害
      慘新竹鄉親，這種不負責任的人，害慘鄉親的人，不夠格
      當縣長」等語（本院卷第102頁），而系爭文宣Ｂ則記載
      ：「乙○○無情無義，陷害1位64歲的老人，這種人沒有
      人格，也沒資格當縣長」、「乙○○買票是鐵的事實，全
      國都知道，乙○○卻推卸責任給一位64歲老人家，害慘這
      位老人家在應訊時全身發抖、尿失禁！乙○○把責任推的
      一乾二淨！說是傅清任個人的責任，讓一位64歲的老人家
      承擔責任，天良何在！我們真同情這位傅清任老先生，他
      被乙○○害慘了！希望乙○○敢買票，就要自己負起責任
      ，自己承擔，不要陷害1位64歲的老先生，害慘鄉親！」
      、「乙○○陣營公然買票！靠買票當選的人，必然貪污，
      包工程，炒地皮，謀利撈本」等語（本院卷第105至106頁
      ），而依聯合報報導之旨趣在於：「縣市長選舉出現首宗
      涉賄選收押案件，傅清任家中查獲現款、名冊及傳單，坦
      承助選但未發走路工，竹縣長候選人乙○○否認知情……
      」等語，乃係針對被上訴人陣營之「樁腳」涉嫌賄選被查
      獲所為之報導，至被上訴人本人是否有買票，並未加以報
      導，有該報導可按（本院卷第102頁），可知，上開報導
      與文宣內容，二者間尚有區別。再觀諸被上訴人並無因賄
      選遭起訴或被判決有罪，上訴人對於被上訴人是否確有買
      票行為，並未提出相當證據以供查證，且傅清任係64歲之
      人，縱在偵查應訊時有全身發抖、尿失禁現象，然此與被
      上訴人非有必然關聯，上訴人僅以被上訴人之樁腳有買票
      行為，即逕稱：「乙○○買票是鐵的事實，全國都知道，
      乙○○卻推卸責任給1位64歲老人家，害慘這位老人家在
      應訊時全身發抖、尿失禁！乙○○把責任推的一乾二淨！
      說是傅清任個人的責任，讓1位64歲的老人家承擔責任，
      天良何在！……希望乙○○敢買票，就要自己負起責任，
      自己承擔，不要陷害1位64歲老先生，害慘鄉親！」等語
      （本院卷第105頁），足見，上訴人之上開文宣，乃係基
      於其主觀所為之臆測，非係本於該新聞報導旨趣所製作，
      尚欠合理懷疑之依據，故上訴人上揭所辯，仍不可採。
    系爭文宣B復載有：「乙○○在竹東省立醫院旁，特權變
      更土地大公開」、「乙○○炒地皮，李登輝搥心肝！鄉親
      嚇一跳！」、「……竹東上公館段284地號等35筆土地，
      乙○○用他個人的建設公司『永階建設』名義，特權變更
      ，砍掉整個山頭，由山坡地保育區變為丙種建築用地，最
      近剛出售其中一小部分，即謀利將近1億5,000萬元……」
      、「乙○○選縣長的原動力，原來是來自炒地皮謀利，在
      政壇上翻雲覆雨，乙○○4年選5次選舉，錢從那裏來？乙
      ○○家族，專門炒地皮、買畸零地謀利，甚至勾結土地詐
      財財團、黑道集團，用土地詐騙鄉親錢財！，請鄉親認清
      乙○○的真面目，鄉親敢讓一位炒地皮謀利的人當選縣長
      嗎？」、「詐財集團，鄭振雄是乙○○的叔叔，鄭萬德是
      乙○○的哥哥，原來他們的錢是這樣來的!買票當選的人
      →包工承、炒土地→謀取暴利→貪污撈本。」等語（本院
      卷第105頁），然變更土地地目，增加土地之使用交易價
      值，乃法之所許，土地法等法規並有相關規定足資遵循，
      上訴人陣營所製作散發之上開文宣，除附上被上訴人申請
      將原屬山坡地保育區之新竹縣竹東鎮○○○段284地號等3
      5筆土地變更為丙種建築用地之開發許可申請書部分資料
      外，並未提出具體證據證明被上訴人係如何運用擔任民意
      代表之特權違法變更地目，及如何違法炒地皮謀取不法利
      益之憑據。又兩造分屬不同政黨黨籍，茍上訴人知悉被上
      訴人有何涉嫌憑恃特權違法變更地目牟取不法利益之情事
      ，衡情上訴人應會向相關犯罪偵查機關提出檢舉或告發，
      不至令被上訴人向檢察官提出上開刑事訴追之告訴，且經
      檢察官偵查起訴並經刑事判決確定在案，迄未提出被上訴
      人憑恃特權違法變更地目之任何具體事證以澄清自己之清
      白，足認上揭有關被上訴人仗恃特權違法變更地目牟取不
      法利益之文宣內容，洵屬上訴人陣營為求於競選期間打擊
      被上訴人之形象所為之競選手法。再上開文宣，雖係轉載
      原中國時報84年11月21日之報導，即前台灣省議會公關室
      主任洪樹聰勾結金融界、企業界及地方民代詐財6億6千8
      百餘萬元案，業經檢方偵查終結，共有洪樹聰等25人被依
      詐欺罪嫌提起公訴，並指稱其中之鄭振雄是被上訴人之叔
      、新竹市議員鄭萬德是被上訴人之兄，惟被上訴人與鄭振
      雄、鄭萬德各為獨立之法律人格，若無確切實證，尚不能
      僅因被上訴人與鄭振雄、鄭萬德具有親屬關係，即遽論鄭
      振雄、鄭萬德所涉案件與被上訴人本人有關，是上開文宣
      指被上訴人利用特權違法變更地目炒地皮謀取不法利益、
      勾結詐財集團、黑道集團等語，應認上訴人主觀上確有以
      傳播不實事項之手段，打擊被上訴人形象，足以損詆被上
      訴人之名譽，並影響選民對於被上訴人之判斷。是上訴人
      實有意圖使被上訴人不當選而傳播不實事項之故意，應堪
      認定。
    上訴人另於系爭文宣A指稱：「乙○○、邱境淳兩人國民
      黨同根生!兩人劣根性一樣!」（本院卷第102頁）；系爭
      文宣Ｃ指稱：「乙○○這個人，投機取巧，不實在……，
      投機第一、謀利第一……乙○○的臉皮厚的就像犀牛皮，
      什麼事都敢亂搞!什麼話都敢亂說!」等語（新竹地檢署86
      年度偵字第9866號卷第72頁），經核上開用語，均未針對
      具體事件所為之主觀負面評價，評論內容流於情緒性語言
      ，與事之真偽無涉，被上訴人曾任民意代表等要職，上訴
      人尚無任何合理事證，即以上開文字攻訐被上訴人人格，
      使之感受難堪，客觀上自足致被上訴人之名譽受損。
    綜上所述，上訴人散發系爭3份文宣所載文字，確與客觀
      事實不符，且上訴人因上開行為所涉誹謗罪、公然侮辱罪
      與違反公職人員選舉罷免法亦經判處有罪確定，是上訴人
      因故意不法侵害被上訴人名譽，依民法第184第1項前段規
      定應對被上訴人負侵權行為損害賠償之責，洵堪認定。
    至於被上訴人另主張上訴人意圖散佈於眾，以印製足以貶
      損被上訴人之「乙○○的學歷是怎樣混出來的？」、「3
      歲的小孩都會TVBS。結果在新竹縣政府TVBS現場辯論會上
      ，乙○○把TVBS唸成TBS，連V這個英文字母都唸不出來，
      害得TVBS的主持人和全國民眾當場傻眼!」、「請鄉親考
      一考乙○○，請他唸一遍26個英文字母!？」、「乙○○
      唸不出來TVBS的笑話已經成為全國人民茶餘飯後的笑料了
      ！」（上開偵查卷第72頁）等具體無關公益的事實，指摘
      或傳述足以毀損被上訴人名譽之事，因認上訴人此部分之
      行為亦有侵害被上訴人名譽等語。惟按附帶民事訴訟之判
      決，應以刑事訴訟判決所認定之事實為據。但本於捨棄而
      為判決者，不在此限，刑事訴訟法第500條定有明文；又
      因犯罪而受損害之人，於刑事訴訟程序固得附帶提起民事
      訴訟，對於被告請求回復其損害，但其請求回復之損害，
      以被訴犯罪事實所生之損害為限，否則縱令得依其他事由
      ，提起民事訴訟，亦不得於刑事訴訟程序附帶為此請求（
      最高法院60年台上字第633號判例意旨參照），是以因犯
      罪而受損害之人，固得依刑事訴訟法第487條第1項之規定
      於刑事訴訟程序附帶提起民事訴訟，對被告及依民法負賠
      償責任之人請求回復其損害，惟該附帶民事訴訟，必限於
      起訴之犯罪事實所生之損害者，始得提起之。查原法院87
      年度訴字第298號刑事判決係認定：「告訴人（即被上訴
      人）於TVBS所舉辦之新竹縣縣長參選人電視辯論會上，於
      其發言之初，確有將TVBS唸成TBS之情形，此據被告（即
      上訴人）提出電視辯論會錄影帶乙捲在卷足參，並經本院
      勘驗屬實，製有勘驗筆錄附卷可稽，而此亦為告訴人所不
      否認，應堪認此為事實；易言之，被告於此部分文宣上所
      指述告訴人於TVBS所舉辦之新竹縣縣長參選人電視辯論會
      之發言，應可證明為真實，且刑法第310條第3項所稱『私
      德』，係指個人陰私，業如前述，而英文能力非屬私德範
      圍內，雖被告此部分文宣之文字，仍有指摘或傳述足以毀
      損乙○○名譽之情形，然此應能證明為真實，且與私德無
      涉，姑不論是否與公共利益有關，均在誹謗罪不罰之列。
      而公職人員選舉罷免法第92條所規範者須為傳播『不實之
      事』，既能證明被告此部分文宣所載上開內容為真實，即
      與該法第92條之要件不符。至被告此部分文宣由告訴人之
      英文表達疏失，進而推演、質疑告訴人之學歷，觀其標題
      係以『乙○○的學歷是怎樣混出來的？』之文字為論述，
      即僅為質疑之口氣，應與誹謗罪之構成要件尚有未合。綜
      上，被告此部分文宣所載內容，尚屬不罰，惟公訴人認此
      部分與前開有罪部分係屬一罪，本院爰不另為無罪之諭知
      。」等語，有該判決書可參（原審卷1第9頁正、反面），
      是被上訴人得提起本件附帶民事訴訟之事實，自應以上開
      刑事判決所記載之事實為限，縱被上訴人認為上訴人此部
      分文宣係侵權行為，亦不得於本件刑事附帶民事訴訟程序
      提起，附此敘明。
  ２、如認上訴人應依民法第184條第1項前段負損害賠償責任，
      則被上訴人請求之金額，究以若干始為適當？
    (1)按「不法侵害他人之身體、健康、名譽、自由、信用、隱
      私、貞操，或不法侵害其他人格法益而情節重大者，被害
      人雖非財產上之損害，亦得請求賠償相當之金額。」民法
      第195條第1項前段定有明文。又所謂相當，應以實際加害
      情形與其名譽影響是否重大，及被害者之身分地位與加害
      人經濟狀況等關係定之（最高法院47年台上字第1221號判
      例意旨參照）。
    (2)經查：
    上訴人明知其競選總部製作之系爭3份文宣，有部分係不
      實，仍基於共同意思，由其競選總部人員予以散發，已侵
      害被上訴人之名譽，已如前述，則依民法第195條第1項前
      段規定，被上訴人請求賠償其非財產上之損害，自屬有據
      。
    上訴人係34年10月25日出生，大學畢業，曾任新竹縣議會
      議員、第2、3屆立法委員、第13屆新竹縣縣長，及台灣省
      政府省主席，而被上訴人係38年10月8日出生，大專畢業
      ，曾任新竹縣議會議員、副議長、議長、第3屆立法委員
      ，現為第14屆新竹縣縣長，有兩造學經歷簡介表可憑（原
      審卷1第191至192頁）。又上訴人於96、97年度所得分別
      係107,558元及584,299元，財產總額均係8,940元；而被
      上訴人於96、97年度所得各為1,824,932元及1,824,579元
      ，財產總額則均為41,969,200元，此為兩造所不爭執（本
      院卷第162頁背面），並有財產所得調件明細表可按（本
      院卷第141至158頁）。本院爰審酌兩造均係政壇名人，身
      分、地位均甚崇高、上述之經濟狀況、上訴人侵權行為之
      手法、內容，對被上訴人聲譽之影響、被上訴人因上訴人
      上揭侵權行為精神上所受之痛苦，及一般社會觀念等情，
      認被上訴人請求之精神慰撫金應以800,000元為適當。
  ３、上訴人以被上訴人於競選期間亦散布文宣，對上訴人名譽
      造成損害，主張兩相抵銷，有無理由？
    (1)按「二人互負債務，而其給付種類相同，並均屆清償期者
      ，各得以其債務，與他方之債務，互為抵銷。」、「因故
      意侵權行為而負擔之債，其債務人不得主張抵銷。」民法
      第334條第1項前段、第339條分別定有明文。
    (2)上訴人主張被上訴人於競選期間內，亦以選舉海報文宣傳
      播：「甲○○‧大騙子」、「甲○○指范振宗違法」、「
      這就是最好的嗎？」等不實言論，對上訴人名譽造成損害
      ，依民法第184條第1項前段及第195條規定，被上訴人應
      賠償上訴人精神上之損害，兩相抵銷結果，被上訴人之請
      求即無理由等語，並提出選舉文宣3紙（原審卷1第37至39
      頁）為證。被上訴人雖不否認前揭文宣散發前其均有看過
      ，惟辯以該文宣所載內容均屬真實等語。
    (3)經查：上訴人主張被上訴人前開之行為，核與侵權行為之
      要件不符，並未侵害上訴人名譽，詳如後開（二）之1所
      述。又上訴人係以故意侵權行為侵害被上訴人之名譽，亦
      如前述，則依上開(1)有關民法第334條第1項前段、第339
      條之規定，上訴人上開主張核與抵銷之要件不合，故上訴
      人此部分抗辯，仍屬無據。
（二）反訴部分：
  １、被上訴人製作「甲○○‧大騙子」、「甲○○指范振宗違
      法」、「這就是最好的嗎？」選舉海報文宣，是否不法侵
      害上訴人之名譽，應依民法第184條第1項前段負侵權行為
      損害賠償責任？
    (1)按言論自由為人民基本權利，具有實現自我、促進民主政
      治發展、實現多元意見等多重功能，維護言論自由促進民
      主多元社會之正常發展，與個人名譽之可能損失，兩相權
      衡，顯然有較高之價值，國家應給予最大限度之保障。是
      行為人以善意發表言論，對於可受公評之事而為適當之評
      論，或行為人雖不能證明言論內容為真實，但所言為真實
      之舉證責任應有相當程度之減輕（證明強度不必至客觀之
      真實），且不得完全加諸於行為人。倘依行為人所提證據
      資料，可認有相當理由確信其為真實，縱事後證明其言論
      內容與事實不符，亦不能令負侵權行為之損害賠償責任，
      庶幾與「真實惡意」原則所揭櫫之旨趣無悖。次按以善意
      發表言論，就可受公評之事而為適當之評論者，不問事之
      真偽，均難謂係不法侵害他人之權利，亦難令負侵權行為
      損害賠償責任。準此，倘被上訴人製作之上開文宣，係就
      可受公評之事而為適當之評論，或其發表言論所依據之證
      據資料，有相當理由確信其為真實，並非明知不實而故意
      捏造，或因重大疏失、輕率而不知其真偽者，即難謂被上
      訴人未盡注意義務而有故意或過失侵害上訴人之名譽。
    (2)爰就被上訴人製作「甲○○‧大騙子」、「甲○○指范振
      宗違法」、「這就是最好的嗎？」3份文宣，分別論述如
      下：
    標題「甲○○‧大騙子」部分：
      查上開文宣雖係以「甲○○‧大騙子」為標題，惟其下方
      則分別以次大標題「11月6日立法院表決敬老津貼案時，
      甲○○，你在哪裡？」為質疑，並載有：「甲○○為什麼
      不敢向義民爺宣誓？」、「甲○○為什麼不敢說：發不出
      年金就下台？」、「甲○○有心欺騙選民，準備發不出來
      時預留退路! 」、「民進黨提出老人年金草案時，甲○○
      為什麼沒去投票？」、「甲○○沒投票，為什麼還欺騙選
      民說他投贊成票？這種沒有立場，態度模糊，還想混淆視
      聽的人，我們能相信這種不誠實的政客嗎？」等字句（原
      審卷1第37頁），可知，該文宣係指摘上訴人於86年11月6
      日立法院表決「老年福利津貼暫行條例草案」時未參與投
      票表決。核與86年11月6日立法院第3屆第4會期第16次會
      議時，有7項變更議程案，其中第1案將「敬老津貼暫行條
      例草案」、「老人福利津貼暫行條例草案」抽出，逕付2
      讀，併案審查，列為討論事項第1案，經表決結果，贊成
      者46人，反對者74人未通過，而上訴人當時確未到場參與
      表決相符，有立法院院會紀錄可憑（原審卷2第10至11頁
      ），是被上訴人於該文宣上所指述上訴人未參與86年11月
      6日立法院之「敬老津貼暫行條例草案」、「老人福利津
      貼暫行條例草案」逕付2讀表決案，應屬真實。上訴人當
      時身為立法委員，參與立法院事務為其職責，而老人福利
      政策又屬重大公共事務，上訴人自應接受較大尺度之檢驗
      與批評。準此，被上訴人以上訴人未參與立法院敬老津貼
      案之表決，而以「甲○○沒投票，為什麼還欺騙選民說他
      投贊成票？這種沒有立場，態度模糊，還想混淆視聽的人
      ，我們能相信這種不誠實的政客嗎？」等語氣質疑，自難
      認有何侵害上訴人名譽之故意或過失。
    標題「甲○○指范振宗違法」部分：
      此部分文宣並以：「甲○○指范振宗核發的開發許可證，
      是特權變更用地！范振宗何辜？」、「縣府依法公告的開
      發許可，也算是特權嗎？縣政府何辜？」、「甲○○為了
      騙選票，花招盡出，攻擊謾罵，無所不用其極，為了抹黑
      乙○○，不擇一切手段，連范振宗縣長，也被他牽連在內
      。甲○○誣指乙○○特權變更用地？證據何在？何謂特權
      ？特權何在？范振宗縣長依法核發的開發許可，是特權變
      更用地嗎？經縣政府依法公告的開發許可，也算是特權嗎
      ？甲○○難道是在指控范振宗縣長圖利他人？還是說范振
      宗違法？……甲○○為了選票無所不用其極的抹黑乙○○
      ，必遭選民所唾棄！」等文字加以說明（原審卷1第38頁
      ），顯係就上訴人所散發之前開載有「乙○○在竹東省立
      醫院旁，特權變更土地大公開」、「乙○○炒地皮，李登
      輝搥心肝！鄉親嚇一跳！」、「……竹東上公館段284地
      號等35筆土地，乙○○用他個人的建設公司『永階建設』
      名義，特權變更，砍掉整個山頭，由山坡地保育區變為丙
      種建築用地，最近剛出售其中一小部分，即謀利將近1億
      5,000萬元……」、「乙○○選縣長的原動力，原來是來
      自炒地皮謀利，在政壇上翻雲覆雨，乙○○4年選5次選舉
      ，錢從那裏來？乙○○家族，專門炒地皮、買畸零地謀利
      ，甚至勾結土地詐財財團、黑道集團，用土地詐騙鄉親錢
      財！，請鄉親認清乙○○的真面目，鄉親敢讓一位炒地皮
      謀利的人當選縣長嗎？」等內容（即系爭Ｂ文宣）所為反
      擊及辯駁，尚未有攻擊或詆毀上訴人之情形，是上訴人此
      部分之主張，仍無理由。
    標題為「這就是最好的嗎？」部分：
      此部分並載有「甲○○立法院表現差遭社運團體公開譴責
      」、「在立法院表現差的甲○○，聲稱『要選就選最好的
      』企圖混淆視聽，欺騙選民，實在太低估選民的智慧了！
      甲○○在立法院的表現如何，自有公鑑，由17個社運團體
      組成的『社會立法運動聯盟』，在今年元月15日，針對所
      有立法委員的表現進行評鑑，甲○○被公開點名列入『表
      現較差的24名立委』，並遭譴責，表現差的原因是：任意
      擱置法案、耽誤民生法案進度等。……立法院表現差的甲
      ○○，還敢自吹『最好的』，甲○○連立委都做不好，那
      有資格當縣長？」等內容，且於文宣左下角套印出處即86
      年1月15日中時晚報第4版剪報（原審卷1第39頁），可知
      ，被上訴人係援引社運團體對立委問政表現所為之評論，
      主觀上自有相當理由確信其所述為真實。又立法委員問政
      本應受一般國民之監督及公評，其本身亦應容忍較大尺度
      之批評與質疑，俾能自我督促、惕勵與節制，此即民主制
      度之真諦。被上訴人依上開憑據，質疑上訴人之問政表現
      ，核屬言論自由之範疇，自不負民事上之賠償責任。
    至上訴人雖亦主張被上訴人另散佈上訴人遭師範大學退學
      之不實情事等語，惟前揭3紙文宣均無提及上訴人遭師範
      大學退學之事，是上訴人此部分之主張，顯係誤會，併予
      敘明。
    (3)綜上，被上訴人上開之行為，或有相當理由確信其所述為
      真實，或出於自辯反擊，且均與公益有關，則揆諸上揭(1)
      之說明，自應認被上訴人之行為並無不法，不符侵權行為
      要件。從而，上訴人主張被上訴人應負損害賠償責任，即
      屬無據，應予駁回。
 ２、上訴人以被上訴人於競選期間散佈上開文宣，對上訴人名
     譽造成損害，主張兩相抵銷，並反訴請求給付10,000元，
     是否有理由？
     如上所述，被上訴人前開之行為，核與侵權行為之要件不
     符，上訴人主張被上訴人應負損害賠償責任，並無理由。
     而上訴人復係以故意侵權行為侵害被上訴人名譽，業如前
     述，依上開民法第334條第1項前段、第339規定，上訴人亦
     不得主張抵銷。從而，上訴人以被上訴人於競選期間散佈
     上開文宣，對上訴人名譽造成損害，主張兩相抵銷，並請
     求給付10,000元，自屬無據，應予駁回。
六、綜上所述，被上訴人依民法第184條第1項前段、第195條規
    定，請求上訴人給付精神慰撫金800,000元，及自起訴狀繕
    本送達翌日（即88年6月25日）起至清償日止，按年息5%計
    算之利息，為有理由，應予准許。另上訴人依民法第184條
    第1項前段、第195條規定，主張被上訴人應負損害賠償之責
    ，並於行使抵銷後，反訴請求被上訴人給付精神慰撫金10,0
    00元，為無理由，應予駁回。原審就上開部分為被上訴人勝
    訴之判決，於法並無不合。上訴意旨指摘原判決此部分不當
    ，聲明廢棄改判，為無理由，應予駁回。
七、本件事證已臻明確，兩造其餘之攻擊、防禦方法核與判決結
    果不生影響，爰毋庸一一論述，併此敘明。
八、據上論結，本件上訴為無理由，依民事訴訟法第449條第1項
    、第78條，判決如主文。
中    華    民    國    98    年    11    月    11    日
                  民事第十二庭
                      審判長 法  官  陳駿璧
                             法  官  李媛媛
                             法  官  陳邦豪
正本係照原本作成。
不得上訴。
中    華    民    國    98    年    11    月    11    日
                              書記官  李佳樺

司法院資訊處製作；財團法人民間司法改革基金會備份。
